【裁判字號】    90,交上訴,111
【裁判日期】    900815
【裁判案由】    過失致死等
【裁判全文】
臺灣高等法院刑事判決                            九十年度交上訴字第一一一號
    上  訴  人  臺灣板橋地方法院檢察署檢察官
    上  訴  人  甲○○
    即  被  告
    選任辯護人  辛武律師
    被      告  乙○○
右上訴人因被告過失致死等案件，不服臺灣板橋地方法院八十九年度交訴字第七二號
，中華民國九十年三月二十日第一審判決（起訴案號：臺灣板橋地方法院檢察署八十
九年度偵字第七六二八、八五二二號，移送併辦案號：八十九年度偵字第一六六八七
號）提起上訴，本院判決如左：
    主    文
上訴駁回。
甲○○緩刑肆年，緩刑期內付保護管束。
    事    實
一、甲○○考領有職業聯結車駕駛執照，為三重客運股份有限公司司機，係從事於駕
    駛業務之人，於民國（下同）八十九年三月十七日十六時五十分許，駕駛車號Ｆ
    Ｊ─六八六號營業大客車，沿台北縣泰山鄉○○○路往林口鄉方向行駛，行至橫
    窠雅路泰林幹三十號電線桿前之劃有分向限制線之彎道上坡路段，應注意汽車行
    經彎道、陡坡時，不得超車，及在劃有分向限制線之路段，不得駛入來車之車道
    內，而當時雖天雨，但路面為平坦柏油道路、並無缺陷或障礙物，且視距良好，
    依甲○○之智識能力，並無不能注意之情事，詎竟疏未注意，違規超車將車駛入
    來車車道，適有乙○○騎乘車號ＡＲＳ─五六七號重型機車後載盧家豪自對向車
    道行駛而來，見狀緊急煞車右閃失控，致機車倒地滑向路邊水溝，而乙○○及盧
    家豪滑撞ＦＪ─六八六號營業大客車左前保險桿，並滑入營大客車車底，乙○○
    左腿遭營大客車右前輪壓住，因而受有左大腿廣泛性軟組織扯裂並缺損、左右股
    骨骨折、右手肘骨折及腹部鈍挫傷等傷害；盧家豪則受傷經送醫急救，因顱內出
    血、頸椎骨折不治死亡。甲○○於肇事後，報警處理並將乙○○及盧家豪送醫急
    救，未被有偵查犯罪職權之機關或公務員發覺其業務過失致人於死及業務過失傷
    害人犯罪前，即主動向臺北縣警察局新莊分局泰山分駐所員警自首，嗣並接受裁
    判。
二、案經盧家豪之父丁○○及乙○○之父丙○○訴由臺北縣警察局新莊分局報告臺灣
    板橋地方法院檢察署檢察官相驗後簽分偵查起訴及乙○○訴由檢察官移送併辦。
    理    由
壹、被告甲○○部分：
一、訊據被告甲○○否認在本件車禍有何過失，辯稱略以：「若被告乙○○所騎乘機
    車車速不要這麼快，也未滑倒，就不會發生本件車禍」云云。惟查：
(一)、右揭事實，業據乙○○指訴甚詳，而被告甲○○駕駛車號ＦＪ─六八六號營業大
    客車，沿台北縣泰山鄉○○○路往林口鄉方向行駛，行至橫窠雅路泰林幹三十號
    電線桿前之劃有分向限制線之彎道上坡路段，在劃有分向限制線路段，駛入來車
    車道內，而當時雖天雨，但路面為平坦柏油道路、並無缺陷或障礙物，且視距良
    好，致與對向乙○○所騎車號ＡＲＳ─五六七號重型機車（後載盧家豪）見狀剎
    停倒地滑向路邊水溝，而乙○○及盧家豪滑撞ＦＪ─六八六號營業大客車左前保
    險桿，並滑入營大客車車底，乙○○左腿遭營大客車右前輪壓住，因而受有左大
    腿廣泛性軟組織扯裂並缺損、左右股骨骨折、右手肘骨折及腹部鈍挫傷等傷害；
    盧家豪則受傷經送醫急救，因顱內出血、頸椎骨折不治死亡，肇事後機車滑置路
    旁水溝等情，復有交通事故調查報告表、現場圖、臺北縣警察局舉發違反道路交
    通事件通知單、臺灣板橋地方法院檢察署檢察官勘驗現場筆錄及現場照片（相卷
    第十三頁至第二十頁）附卷可稽。而本件車禍被害人盧家豪確因本件車禍致顱內
    出血、頸椎骨折死亡，亦經臺灣板橋地方法院檢察署檢察官督同法醫師相驗無訛
    ，製有驗斷書、勘驗筆錄、相驗屍體證明書各一件在卷足憑。又被告乙○○亦因
    本件車禍而受有左大腿廣泛性軟組織扯裂並缺損、左右股骨骨折、右手肘骨折及
    腹部鈍挫傷等傷害，亦有診斷證明書在卷可依。
(二)、按汽車在雙向二車道行駛時，在劃有分向限制線之路段，不得駛入來車之車道內
    ；又汽車行經彎道、陡坡、狹橋、隧道、交岔路口、鐵路平交道、道路修理地段
    、市區交通頻繁處所時，不得超車。道路交通安全規則第九十七條第二款、第一
    百零一條第一款分別定有明文。被告甲○○考領有職業聯結車駕駛執照，有其駕
    駛執照影本在卷可稽，其駕車自應注意上述道路交通安全規定。又依附卷之交通
    事故調查報告表所載，本件肇事時，雖下雨、路面濕潤，惟視距良好，路面為平
    坦柏油道路、並無缺陷或障礙物，有前開道路交通事故調查報告表各項記載足供
    參考，是被告甲○○於車禍時尚無不能注意之情事，竟疏未注意及此，而貿然駕
    駛營業大客車，行經彎道上坡路段劃有分向限制線路段違規超車侵入來車道，致
    於對向車道騎乘機車而來之被告乙○○，見狀緊急煞車右閃失控，致機車倒地滑
    向路邊水溝，被告乙○○及被害人盧家豪滑撞營業大客車左前保險桿，並滑入營
    業大客車車底，被告乙○○左腿遭營業大客車右前輪壓住，使被害人盧家豪死亡
    及被告乙○○受傷，被告甲○○顯有過失。是被告過失駕車肇事行為，與被害人
    盧家豪之死亡及被告乙○○受傷結果間，自具有相當因果關係。
(三)、本件車禍經送鑑定肇事責任結果，亦認係因被告甲○○雨天駕駛營業大客車，行
    經彎道上坡路段劃有分向限制線路段違規超車侵入來車道為肇事原因，乙○○無
    肇事因素，有臺灣省臺北縣區車輛行車事故鑑定委員會鑑定意見書及臺灣省車輛
    行車事故覆議鑑定委員會覆議意見書在卷可憑。
(四)、至被告甲○○辯稱略以：「若被告乙○○所騎乘機車車速不要這麼快，也未滑倒
    ，就不會發生本件車禍」云云。惟查，本件係被告甲○○雨天駕駛營業大客車，
    行經彎道上坡路段劃有分向限制線路段違規超車侵入來車道，依卷附肇事後相片
    所示（相卷第十三頁至第二十頁），被告甲○○所駕公車佔用全部來向車道，且
    公車距路旁山壁與水溝僅一點一公尺，是日地面潮濕，則乙○○騎乘機車在其遵
    循之下坡車道上，驟見其車道業全部為被告甲○○所駕公車逆向行駛佔用，衡諸
    上開各情與下雨路滑狀態，應難認被告所辯之詞可採。
(五)、綜上，本件事證明確，被告甲○○所辯應屬推諉而不足採，其業務過失致人於死
    及業務過失傷害人之犯行堪予認定，應依法論科。
二、被告甲○○考領有職業聯結車駕駛執照，為三重客運股份有限公司司機，業據其
    供承在卷（卷附公車相片），自為從事駕駛業務之人，是核其所為，係犯刑法第
    二百七十六條第二項之業務過失致人於死罪及刑法第二百八十四條第二項前段之
    業務過失傷害人罪。被告甲○○所犯上開二罪係一行為同時觸犯二罪名，為想像
    競合犯，應依刑法第五十五條規定，從一重之刑法第二百七十六條第二項之業務
    過失致人於死罪處斷。查被告甲○○於肇事後，報警處理並將乙○○及盧家豪送
    醫急救，未被有偵查犯罪職權之機關或公務員發覺其業務過失致人於死及業務過
    失傷害人犯罪前，即主動向臺北縣警察局新莊分局泰山分駐所員警報案自首，並
    接受本件裁判（偵查卷第四頁反面最後一行），其所犯業務過失致人於死及業務
    過失傷害人犯罪，為對於未發覺之罪自首而受裁判，應依法減輕其刑。
三、原審認被告甲○○罪證明確，並適用刑法第二百七十六條第二項、第二百八十四
    條第二項前段、第五十五條、第六十二條前段，罰金罰鍰提高標準條例第一條前
    段之規定，審酌被告甲○○犯後態度，過失程度及與被害人盧家豪家屬達成民事
    和解，賠償被害人盧家豪家屬新台幣三百萬元，業據被告甲○○及被害人盧家豪
    之父丁○○陳明在卷（原審卷第三五頁），惟過失傷害部分，尚未與被告乙○○
    達成民事和解，賠償被告乙○○所受損害等一切情狀，量處有期徒刑捌月。經核
    原判決認事用法並無不合，量刑之諭知亦屬妥適，上訴人即被告甲○○上訴意旨
    仍執前詞否認犯罪指摘原判決不當為無理由，應予駁回。查被告甲○○前未曾受
    有期徒刑以上刑之宣告，此有臺灣高等法院檢察署刑案記錄簡覆表在卷可查，其
    因一時失慮致有上開犯行，經此刑之宣告後當知所惕勉自勵信無再犯之虞，且業
    賠償被害人盧家豪家屬新台幣三百萬元，亟需維持工作以維持家計，因認本件之
    宣告刑以暫不執行為適當，爰併予宣告緩刑肆年以鼓勵向上並期自新，又為使其
    受適當之輔導與督促，俾確實保持善良品性與有正確法律觀念，爰併宣告緩刑期
    內付保護管束。
貳、被告乙○○部分：
一、公訴意旨另略以：被告乙○○於八十九年三月十七日十六時五十分許，騎乘車號
    ＡＲＳ─五六七號重型機車後載盧家豪，由林口往泰山方向行駛，行至台北縣泰
    山鄉○○○路泰林幹三十號電線桿前，應注意依當地速限行駛，竟以時速超過六
    十公里之車速行駛，行至該處時，適有甲○○駕駛車號ＦＪ─六八六號營業大客
    車，沿台北縣泰山鄉○○○路往林口鄉方向行駛，行至橫窠雅路泰林幹三十號電
    線桿前，應注意在劃有分向限制線之路段，不得駛入來車之車道內，而當時雖天
    雨，但路面為平坦柏油道路、並無缺陷或障礙物，且視距良好，依甲○○之智識
    能力，並無不能注意之情事，詎其竟疏未注意，將車駛入來車車道，乙○○見狀
    緊急煞車，致人車倒地，盧家豪受傷經送醫急救，因顱內出血、頸椎骨折死亡。
    因認被告乙○○涉犯刑法第二百七十六條第一項之過失致死罪嫌云云。
二、按犯罪事實，應依證據認定之，無證據不得推定其犯罪事實；又不能證明被告犯
    罪者，應諭知無罪之判決，刑事訴訟法第一百五十四條、第三百零一條第一項分
    別定有明文。次按刑事訴訟法上所謂認定犯罪事實之證據，係指足以認定被告確
    有犯罪行為之積極證據而言，該項證據自須適合於被告犯罪事實之認定，始得採
    為斷罪資料。如未能發現相當證據，或證據不足以證明，自不能以推測或擬制之
    方法，以為裁判之基礎。又刑事訴訟上證明之資料，無論其為直接或間接證據，
    均須達於通常一般之人均不致有所懷疑，而得確信其為真實之程度，始得據為有
    罪之認定，若其關於被告是否犯罪之證明未能達此程度，而有合理性懷疑之存在
    ，致使無從形成有罪之確信，根據「罪證有疑，利於被告」之證據法則，即不得
    遽為不利被告之認定，此分別有最高法院二十九年上字第三一○五號、四十年臺
    上字第八六號、七十六年臺上字第四九八六號判例可資參照。
三、公訴人認被告乙○○涉有前揭過失致人於死罪嫌，無非以被告乙○○所騎之機車
    ，自倒地起至機車最後所在位置，距離長達四十公尺，顯其車速已遠超過時速六
    十公里，並有台北縣警察局道路交通安全事故調查表、照片二十四張，而被害人
    盧家豪因本件車禍致顱內出血、頸椎骨折死亡，業經檢察官督同檢驗員相驗屬實
    ，並製有相驗筆錄、驗斷書、相驗屍體證明書在卷足憑，按行車速度應依標誌之
    規定，道路交通安全規則第九十三條第一項定有明文。次按車禍發生地點之限速
    標誌為時速六十公里，有前開調查表之記載足憑，此為被告乙○○應注意之事項
    ，查此次車禍發生時，雖天雨，但視距良好，路面為平坦柏油道路、並無缺陷或
    障礙物，有前開道路交通事故調查報告表各項記載足供參考，依當時情形應顯無
    不能注意之情事，詎被告乙○○竟疏未注意，因而肇事，其就車禍之發生有過失
    至明，其過失行為與被害人盧家豪之死亡間又有相當因果關係，為其論罪依據。
    訊據被告乙○○堅決否認有何過失致人於死犯行，辯稱略以：「伊當時車速約五
    十公里，對於盧家豪的死，伊不知自己有無責任」等語。
四、經查：
(一)、刑法上之過失，其過失行為與結果間，在客觀上有相當因果關係始得成立。所謂
    相當因果關係，係指依經驗法則，綜合行為當時所存在之一切事實，為客觀之事
    後審查，認為在一般情形下，有此環境、有此行為之同一條件，均可發生同一之
    結果者，則該條件即為發生結果之相當條件，行為與結果即有相當之因果關係。
    反之，若在一般情形下，有此同一條件存在，而依客觀之審查，認為不必皆發生
    此結果者，則該條件與結果不相當，不過為偶然之事實而已，其行為與結果間即
    無相當因果關係（最高法院七十六年度台上字第一九二號判例）。本件被告在其
    車道上行駛，而甲○○駕駛車號ＦＪ─六八六號營業大客車，沿台北縣泰山鄉○
    ○○路往林口鄉方向行駛，行至橫窠雅路泰林幹三十號電線桿前，應注意在劃有
    分向限制線之路段，不得駛入來車之車道內，甲○○將車駛入來車車道，致與被
    告乙○○緊急煞車人車倒地，而與在告乙○○行駛車道上撞擊（相卷第十三頁至
    第二十頁相片與現場圖），則甲○○之違規行駛，顯為突發偶然，依前開說明，
    已難認被告乙○○有過失或其行為與盧家豪之受傷死亡有因果關係。
(二)、檢察官上訴雖引最高法院八十四年度台上字第五三六０號判例意旨認：「駕駛人
    必須遵守交通規則，並對於防止危險善盡注意義務，才可信賴他人亦能遵守交通
    規則並盡同等注意義務，果駕駛人本身未遵守交通規則，即使因他人違規而肇事
    ，亦不能免除自己之過失責任」，但查，最高法院八十四年度台上字第五三六０
    號判例之內容應為：「汽車駕駛人對於防止危險發生之相關交通法令之規定，業
    已遵守，並盡相當之注意義務，以防止危險發生，始可信賴他人亦能遵守交通規
    則並盡同等注意義務。若因此而發生交通事故，方得以信賴原則為由免除過失責
    任」，上訴意旨所述與該判例之文字意旨有所出入，尚有未洽。至上訴意旨另認
    卷附肇事現場圖，被告乙○○所騎機車之刮地痕長達十五公尺，自刮地痕起算至
    機車最後所在位置，長達四十公尺，顯示被告當時車速極快，遠超過該路速限時
    速六十公里，果非被告超速行駛，其當可減速靠路邊行駛，或停於路邊閃避逆向
    行駛之公車，本件車禍不致發生，而鑑定意見僅供法院參考，無視卷內證據，遽
    為被告無罪判決。惟查，肇事現場就被告乙○○之行車路線而言，係下坡路段（
    相卷第十三頁至第二十頁現場相片），而肇事後機車之位置係於路旁水溝內，呈
    正常之輪胎在下位置，且自肇事大客車之前輪起，自肇事後之機車位置並無任何
    刮地痕（相卷第十頁現場圖），足見機車係呈輪胎在下之位置在路旁水溝沿坡道
    往下滑行，則縱機車於肇事後距刮地痕有約四十公尺長（相卷第十頁現場圖），
    但仍因係沿下坡水溝往下滑行，而無從逕而據為其機車車速之判斷，上訴意旨稱
    機車時速超過六十公里，尚乏依據。
(三)、且按刑事訴訟採職權調查主義，鑑定報告祇為形成法院心證之資料，對於法院之
    審判並無拘束力，故待證事項雖經鑑定，法院仍應本於職權予以調查，以期發見
    事實之真相，不得僅以鑑定報告作為判決之唯一依據（最高法院五十七年度台上
    字第三三九九號判例）。本件車禍之發生，係因被告甲○○雨天駕駛營業大客車
    ，行經彎道上坡路段劃有分向限制線路段違規超車侵入來車道為肇事原因，被告
    乙○○無肇事因素，分別有臺灣省臺北縣區車輛行車事故鑑定委員會鑑定意見書
    及臺灣省車輛行車事故覆議鑑定委員會覆議意見書在卷可憑。是被告乙○○是否
    有超速行駛情事，已難認定，然其速度並非本件車禍之肇事原因，而前揭鑑定意
    見亦同此認定。是被告乙○○於本件縱加以注意，仍不能防止本件車禍結果之發
    生，由此足見被告乙○○對於被害人盧家豪因本件車禍死亡，應無何違反注意義
    務之過失可言，則其前揭於本件車禍發生並無過失之辯解，應堪採信。
(四)、綜上事證，本案尚未達於通常一般之人均不致有所懷疑，得確信其為真實之程度
    ，而有合理性懷疑之存在，本院無從形成有罪之確信。此外，復查無其他積極證
    據足資認定被告乙○○涉有過失致死罪嫌，既不能證明被告犯罪，根據「罪證有
    疑，利於被告」之證據法則，依法應為無罪之諭知。原審以不能證明被告犯罪而
    為其無罪之諭知，經核原判決並無違誤，檢察官循告訴人之請求以前詞認被告乙
    ○○應負責任云云，提起上訴，以推測之詞指摘原判決不當，請求撤銷改判為無
    理由，應予駁回。
據上論斷，應依刑事訴訟法第三百六十八條、刑法第七十四條第一款、第九十三條第
一項，判決如主文。
本案經檢察官鍾鳳玲到庭執行職務。
中    華    民    國    九十    年      八        月        十五      日
                              臺灣高等法院刑事第七庭
                                  審判長法  官  吳  啟  民
                                        法  官  林  瑞  斌
                                        法  官  施  俊  堯
右正本證明與原本無異。
如不服本判決應於收受送達後十日內向本院提出上訴書狀，其未敘述上訴之理由者並
得於提起上訴後十日內向本院補提理由書（均須按他造當事人之人數附繕本）。
                                       書記官  顏  志   豪
中    華    民    國    九十    年      八        月        十五      日
附錄：本判決論罪科刑法條全文
刑法第二百七十六條
因過失致人於死者，處二年以下有期徒刑、拘役或二千元以下罰金。
從事業務之人，因業務上之過失犯前項之罪者，處五年以下有期徒刑或拘役，得
併科三千元以下罰金。
刑法第二百八十四條
因過失傷害人者，處六月以下有期徒刑、拘役或五百元以下罰金，致重傷者，處一年
以下有期徒刑、拘役或五百元以下罰金。
從事業務之人，因業務上之過失傷害人者，處一年以下有期徒刑、拘役或一千元以下
罰金，致重傷者，處三年以下有期徒刑、拘役或二千元以下罰金。


司法院資訊處製作；財團法人民間司法改革基金會備份。
